【裁判字號】    90,易,1765
【裁判日期】    900927
【裁判案由】    詐欺
【裁判全文】
臺灣高雄地方法院刑事判決                          九十年度易字第一七六五號
    公  訴  人  臺灣高雄地方法院檢察署檢察官
    被      告  己○○
    被      告  庚○○
    選任辯護人  張賜龍
                郭淑萍
右列被告因詐欺案件，經檢察官提起公訴（八十九年度偵字第六六六八、一０五四八
、二六七八七、二六四八四號），本院判決如左：
    主  文
庚○○、己○○均無罪。
    理  由
一、公訴意旨略以：被告庚○○明知已無付款能力，竟基於概括犯意意圖為自己不法
    之所有，於(一)八十七年三月間，藉詞興建高雄縣大樹鄉○○路五七九號之透天房
    屋邀集戊○○投資，戊○○不疑有詐，出資新台幣（下同）五百二十萬元，復於
    八十七年九月間，以同一理由邀集甲○○投資，甲○○亦不疑有詐，出資二百六
    十萬元，嗣房屋建造完成，於八十八年十月銷售完畢，經戊○○、甲○○催討投
    資款及利潤時，庚○○竟置之不理，始知受騙。(二)八十七年九月間，由被告己○○（被告庚○○之妻）出面，參加乙○○所召集每會十萬元之互助會二會，嗣於
    八十七年十二月及八十八年九月會期中，先後以最高標金，標得款項，並由庚○○簽立之支票，償付死會會款，詎支票屆期均未獲兌現，又催討無著，始知受騙
    。(三)八十八年四月廿一日至高雄市○○區○○路二一一號，藉詞向高企業有限
    公司（下稱高公司）購買價值十六萬五千二百二十元之衛浴設備一批，高公
    司不疑有詐，如數交貨，嗣庚○○僅償付八千一百七十元之現款，餘款則簽立支
    票償付，惟支票屆期未獲兌現，復避不見面，始知受騙。因認被告庚○○、己○○共同涉犯刑法第三百三十九條第一項之詐欺罪嫌。
二、按犯罪事實應依證據認定之，無證據不得推定其犯罪事實；又不能證明被告犯罪
    者，應諭知無罪之判決，刑事訴訟法第一百五十四條、第三百零一條第一項定有
    明文。又刑法第三百三十九條第一項詐欺罪之成立，以意圖為自己或第三人不法
    所有，以詐術使人將本人或第三人之物交付為要件。所謂以詐術使人交付，必須
    被詐欺人因其詐術而陷於錯誤，若其所用方法，不能認為詐術亦不致使人陷於錯
    誤，即不構成犯罪，最高法院四十六年臺上字第二六０號著有判例。本件公訴意
    旨認被告庚○○、己○○涉犯詐欺罪嫌，無非係以告訴人乙○○指述被告二人參
    加其所召募之互助會，於標會後未按時繳交會款；告訴人甲○○、戊○○指述被
    告庚○○邀其等投資興建透天房屋，待房屋興建完成且已銷售完畢，竟不予返還
    出資；告訴人高公司代表人丑○○之指述被告庚○○向高公司購買衛浴設備
    ，竟未依約全額付款等為其論據。
三、訊據被告庚○○、己○○固坦承於八十八年四月間向高公司購買衛浴設備，僅
    部分付款，於八十七年間邀告訴人甲○○、戊○○投資興建房屋，其後未能返還
    該二人出資，並參加告訴人乙○○之互助會，標得會款後未能全程繳交死會會款
    等事實，惟堅決否認有何詐欺犯行，辯稱：
（一）被告所經營之廣景建設股份有限公司（下稱廣景公司），於高雄縣大樹鄉○○
      段一二七、一二八地號土地上興建六棟透天樓房，其間曾向告訴人高公司訂
      購衛浴設備供該樓房施工使用，然完工後適逢房地產不景氣，以致六棟中有三
      棟未賣出，導致公司在銀行龐大利息負擔下，資金一時無法週轉，而未能依約
      付清貨款，被告庚○○多次與高公司負責人懇談遲延清償債務之事宜，終獲
      諒解，目前雙方已達成和解，由被告庚○○代廣景公司清償此筆債務，本件實
      係單純債務遲延，被告並無詐欺犯行。
（二）告訴人戊○○、甲○○二人均係於八十七年間投資上揭六棟房屋之興建，而系
      爭建地一百六十多坪、建坪四百七十坪，土地連建築費用總成本約四千三百萬
      元，嗣八十八年底興建完成時，僅賣出五間，其中二間別墅買受人丁○○、丙○○事後悔約不欲承買，另賣出三棟亦均係以貸款方式購屋，所得價金不足以
      付清全部工程款與興建時一千八百三十四萬多元之融資貸款，而當時房地產不
      景氣，有三間一直無法賣出取得現金，被告僅得將未賣出之樓房，一間以其兄
      辛○○名義登記（即大樹鄉○○段二七三建號、一二七之七地號），一間以妹
      婿癸○○名義登記（即同段二七四建號、一二七之八地號），以借他們名義分
      別向銀行各貸款四百三十萬元及五百二十萬元，全數清償先前興建時之融資貸
      款，剩餘一間仍係廣景公司名義，未曾變動。當時被告亦向二位投資人表示系
      爭房地虧損情況，然二位告訴人均不願分擔損失，要求被告返還全部股款，被
      告一時無法籌措全部現金，乃與告訴人協議是否得以系爭未賣出房地或被告所
      有之不動產抵償，當時告訴人戊○○即挑選被告所有坐落高雄縣大樹鄉竹寮村
      蓬萊山莊一九三號四層樓透天別墅，時價約八百萬元，其上僅貸款四百多萬元
      ，惟告訴人邵某事後卻反悔；另告訴人甲○○則挑選上揭位於大樹鄉之廣景公
      司名義之房地（即大樹鄉○○段二七二建號、一二七之六地號），當時價值七
      百多萬餘，其上抵押貸款僅二百萬元，告訴人吳某並表示願意五百七十六萬元
      購買此屋，詎事後又反悔。倘被告真有詐欺犯意，何以願提出不動產抵償？
（三）被告己○○先前均參加乙○○表姊子○○之互助會，到期後子○○介紹被告己○○參加呂某之互助會，嗣於八十七年十二月十日標得第一會、八十八年九月
      十日標得第二會，死會會款均繳至八十九年一月十日，非如告訴人所言標得會
      款後即拒絕付款。八十九年二月份因加會，被告己○○一時無法如期繳納，資
      金週轉困難乃於二月二十一日與乙○○協議，支付乙○○之妻值錢珠寶四十萬
      四千元已抵償四十萬元會款，詎呂某收受上開珠寶後，卻未返還支票，導致被
      告庚○○支票拒絕往來，資金完全無法週轉，呂某更進而要求被告己○○需一
      次付清未到期之剩餘會款共一百四十萬元，被告己○○乃多次分別交付珠寶、
      明畫、手錶予子○○抵償會款，連同二月二十一日所交付之珠寶，總價已高達
      二百九十一萬四千元，並提供二幢別墅約一千八百萬元予呂某抵償，被告等並
      無詐欺犯行。
四、經查：
（一）被告所經營之廣景公司於民國八十七年間在高雄縣大樹鄉○○段一二七、一二
      八地號土地上投資興建六棟透天樓房，嗣八十八年底興建完成時，僅賣出五間
      ，其中二間別墅買受人丁○○、丙○○事後悔約不欲承買，另賣出三棟亦均係
      以貸款方式購屋，因所餘三間房屋一直無法賣出取得現金，被告僅得將未賣出
      之樓房，一間以其兄辛○○名義登記（即大樹鄉○○段二七三建號、一二七之
      七地號），一間以妹婿癸○○名義登記（即同段二七四建號、一二七之八地號
      ），以借他們名義分別向銀行各貸款四百三十萬元及五百二十萬元，全數清償
      先前興建時之融資貸款，剩餘一間仍係廣景公司名義等情，業據其提出預定土
      地買賣契約書一份、預定建物買賣契約書一份、公司帳本一紙、傳真函一紙、
      匯款單一份為證，並有上開土地、建物登記謄本附卷可佐，復經證人丁○○、
      癸○○、辛○○於本院審理時分別到庭證稱：「我在八十七年間有向庚○○購
      買預售屋，總價是七百二十七萬元，我有付頭期款、工程款共一百九十七萬元
      ，後來我家人反對，所以尾款就沒有付了，庚○○也沒有把錢還給我，他有告
      訴我說他現在經濟困難，還有房子被法院查封，等他有錢時再還給我」、「該
      建物是庚○○來找我談，他說他經濟上有困難，要以我的名義登記辦貸款，貸
      款五百二十萬元，也有訂立買賣契約書，我沒有付錢給庚○○，當初他跟我說
      短期間可以處理，但是到現在還沒有處理，貸款之利息都是我在支付」、「我
      的情形與癸○○一樣，貸款四百三十萬元，利息與本金都是我在付，我沒有付
      錢給庚○○，當初是為了幫助庚○○還銀行的融資貸款，所以願意讓庚○○把
      房子登記在我們名下」等語明確，堪信為實。
（二）告訴人戊○○、甲○○乃係在八十七年受被告庚○○之邀投資興建上開房屋，
      既云投資，即無所謂穩賺不賠之理，邵、吳二人所以願意投資，亦應係認有利
      可圖始願應允，而被告庚○○亦確係有興建上開房屋，並無假借投資名義將邵
      、吳二人之投資款挪作他用，故此種情形實難認被告庚○○對邵、吳二人有何
      施用詐術之行為；又如前所述，上開房屋興建完成後，銷售情況不佳，尚有三
      間房屋未賣出，被告庚○○為支付龐大銀行利息，甚至將房屋登記親人名下，
      足證被告庚○○係因事後房屋銷售狀況不佳，導致財務困難，因而無法分配紅
      利以及返還投資款於告訴人邵、吳二人，此種商場上之勝敗起伏，乃事所常見
      ，又豈能以此推論被告庚○○邀集邵、吳二人投資時即有詐欺之犯意？況被告
      庚○○事後與邵、吳二人商談多次，希以名下所有或未賣出之房地過戶於邵、
      吳二人以抵償投資款，因邵、吳二人反對而未能成功，上情為邵、吳二人所不
      否認，而其中告訴人甲○○本已同意承受，事後又反悔等情，更經證人壬○○
      到庭證述明確，由此益徵被告庚○○無詐欺之犯行，否則何必如此大費周章與
      邵、吳二人協商請求以房屋抵償投資款？
（三）又被告己○○係於八十七年九月參加乙○○之互助會，於八十七年十二月十日
      標得第一會、八十八年九月十日標得第二會，死會會款均繳至八十九年一月十
      日等情，為告訴人呂某所不爭執，若被告二人有意詐欺，理應標得會款後即拒
      絕繳會款又何須繳交十數期會款始拒絕繳交？而如前所述，被告庚○○在八十
      八年以後因投資房地產失敗，資金週轉困難，故被告己○○無法繼續繳交會款
      ，顯然亦係受經濟情況轉壞所致，並非初始即蓄意詐欺告訴人呂某。
（四）至於被告庚○○向高公司購買衛浴設備未付清價款一事，本院認亦係因受生
      意投資失敗拖累所致，且被告事後已與高公司達成和解，有和解書附卷可佐
      ，其非蓄意詐欺亦甚為明顯。準此，被告並無施用詐術致告訴人等陷於錯誤之
      行為，亦無證據顯示其有詐欺之犯意，揆諸首揭判例說明，被告等之行為自難
      認係構成詐欺。此外，復查無其他積極證據證明被告確有詐欺之犯行，被告二
      人犯罪應屬不能證明，本院認本件純屬民事糾葛，爰依首開法條之規定，諭知
      被告二人無罪之判決。
五、另檢察官移送併辦部分（八十九年度偵字第二九二九號），因本件起訴部分，本
    院認被告二人均無罪，故併辦部分與本件顯無裁判上一罪之關係，是本院無從審
    究，應予退回，併此敘明。
據上論斷，應依刑事訴訟法刑事訴訟法第三百零一條第一項，判決如主文。
中      華      民      國      九十      年      九    月    二十七    日
                                  臺灣高雄地方法院刑事庭
                                      法  官    吳  宏  榮
右正本證明與原本無異。
如不服本判決，應於判決送達後十日內，向本院提出上訴狀。
                                      書記官    呂  怜  勳
中      華      民      國      九十      年      九    月    二十七    日


司法院資訊處製作；財團法人民間司法改革基金會備份。
